臺灣高等法院花蓮分院民事判決　　　　 100年度上易字第20號
上　訴　人　吳金妹
訴訟代理人　楊志航律師
被上訴人　　張紫謙
　　　　　　陳秀英
共　　　同
訴訟代理人　吳明益律師
複代理人　　林政雄律師
上列當事人間請求返還無權占有土地等事件，上訴人對於中華民
國100年1月25日臺灣花蓮地方法院第一審判決提起上訴，本院於
100年6月24日言詞辯論終結，判決如下：
    主  文
上訴駁回。
第二審訴訟費用由上訴人負擔。
    事實及理由
壹、程序方面
    按訴狀送達後，原告不得將原訴變更或追加他訴，但請求之
    基礎事實同一、因情事變更而以他項聲明代最初之聲明者，
    不在此限，民事訴訟法第255條第1項但書第2款、第4款分別
    定有明文。本件被上訴人即原告起訴時，係請求上訴人即被
    告應將富里鄉段155-18地號耕地返還，並將占有及耕作部
    分土地內之田埂及渠道設施予以回復，嗣後變更聲明為：上
    訴人就花蓮縣富里鄉段155-18地號（下簡稱系爭土地）如
    國有財產局測繪圖所示之2與3標示部分不得妨害被上訴人之
    占有，核其上開請求之基礎事實同一，因情事變更而以他項
    聲明代最初之聲明，依上揭規定，原審准其變更，尚無不合
    ，先此敘明。
貳、實體方面
一、被上訴人於原審起訴請求：上訴人就系爭土地如財政部國有
    財產局（下簡稱國產局）測繪圖所示之2與3標示部分不得妨
    害被上訴人二人之占有。其陳述除與原判決記載相同者，予
    以引用外，並補充略以：依上訴人所具狀自承，係其配偶死
    亡後，為瞭解其承租土地之範圍，始請玉里地政事務所測量
    ，才知被上訴人二人有占用部分承租土地等語，確實可知系
    爭土地有占用如附圖2、3標示部分為被上訴人二人占有，上
    訴人承租時並未實際受領整筆土地之交付。依民法第962條
    及最高法院85年度台上字第1400號、96年台上字第188號之
    見解，物之占有人，縱令為無合法法律關係之無權占有，然
    其占有，對於物之真正所有人以外之「第三人」而言，仍應
    受占有之保護，從而被上訴人依占有之妨害排除及防止請求
    權，訴請上訴人不得妨害被上訴人之占有，為有理由。
二、上訴人則以下列各語抗辯：除與原判決記載相同者予以引用
    外，並補充如下：系爭土地本為中華民國所有，由國產局管
    理，前由上訴人配偶杜水源依法向國產局承租，國產局已移
    轉占有予杜水源，杜水源並於其上種植農作物。杜水源死後
    由上訴人繼承租約繼續占有，並辦理租約繼續，詎被上訴人
    張紫謙本係耕作使用系爭土地之鄰地，竟以整地為藉口使用
    挖土機開挖，並於杜水源死亡後，上訴人辦理租約繼承前逐
    步侵占，且又強勢不聽勸告，將其侵占部分占為己有。被上
    訴人陳秀英則於無任何使用權源之際，於上訴人承租之系爭
    土地拔除原有農作物而佔為己有，均已構成無權占有。上訴
    人為系爭土地之現有承租人，係有權占有使用系爭土地，被
    上訴人未見提出任何法律權源反是無權占有。故上訴人無論
    基於自己之租賃權占有，或繼承自杜水源之租賃權占有，均
    得對抗被上訴人等之占有。
三、本件原審就被上訴人二人之請求，為其全部勝訴之判決，上
    訴人不服提起上訴，其上訴聲明請求：原判決廢棄，被上訴
    人在第一審之訴駁回。被上訴人二人則聲明請求：上訴駁回
    。
四、本院之判斷
(一)查，系爭土地所有權人為中華民國，管理者為國產局，而上
    訴人之配偶杜水源生前於78年7月1日承租系爭土地，杜水源
    死亡後，由上訴人於95年4月17日起向國產局臺灣北區辦事
    處花蓮分處辦理承租，租期至102年12月31日止等情，為兩
    造所不爭，並有系爭土地登記第二類謄本、國有耕地租賃契
    約書、公有耕地租賃契約書在卷可稽（原審卷第71頁至第73
    頁）。從而，上訴人主張其就系爭土地有合法承租權，基此
    承租權，對系爭土地之占有使用有正當之法律權源之事實，
    應可信實。又被上訴人主張系爭土地如附圖3部分現係由張
    紫謙占有耕作中、系爭土地如附圖2部分則現由陳秀英占有
    種植檳榔等情，亦為上訴人所不爭（本院卷67頁），被上訴
    人二人就其等占有系爭土地究係基於何正當法律關係，迄未
    舉證證明，故上訴人主張被上訴人二人占有系爭土地，乃屬
    無權占有，固亦可採信。
(二)惟按，占有人，其占有有被妨害者，得請求除去其妨害；占
    有有被妨害之虞者，得請求防止其妨害，民法第962條中段
    及後段定有明文。而此占有人之排除侵害請求權，不因占有
    人係善意占有或惡意占有而生差異，且請求之相對人只須非
    現實占有人，且為妨害占有之人即克當之，至該相對人對該
    占有物有無合法權益應屬不論（詳參86年9月出版，謝在全
    所著「民物物權論法下冊」第552頁）。查，除上訴人於原
    審自承：係丈夫死後為了解其承租土地之範圍，始請玉里地
    政事務所測量，才知被上訴人二人有占用一部分其承租系爭
    55-18地號之土地等語（原審卷第66頁），並提出玉里地政
    事務所98年1月8日土地複丈成果圖為憑（原審卷第74頁）外
    。復參佐，國產局臺灣北區花蓮分處99年12月30日台財產北
    花三字第0990304213號函文意旨稱：上訴人承租系爭土地時
    ，因係以繼承辦理換約續租手續，該處均未派員實地勘查，
    迄至98年3月間兩造發生使用糾紛，始派員會同兩造實地勘
    查後發現，部分面積2,608平方公尺為上訴人種植竹木使用
    ，另面積約2,554平方公尺部分由被上訴人張紫謙種植水稻
    、面積約2,794平方公尺由被上訴人陳秀英種植檳榔等情（
    原審卷第101頁），足證系爭土地目前之實際占有狀況，確
    如被上訴人所主張，故上訴人固然承租系爭土地，但依卷內
    事證，尚難證明上訴人於承租時已實際占有目前被上訴人二
    人所占有如附圖2、3標示部分所示之土地。又兩造就系爭土
    地因使用發生糾紛，曾經國產局臺灣北區花蓮分處會同兩造
    實地勘查乙節，亦有前引國產局臺灣北區花蓮分處函文意旨
    可據，是被上訴人稱上訴人有妨害其使用系爭土地之情，亦
    非無據。從而，揆諸開說明，被上訴人以其為現在之占有人
    而依民法第962條之占有排除侵害請求權，請求上訴人就系
    爭土地如附圖2、3標示部分所示不得妨害其二人使用，即屬
    合法，應予准許。
五、綜上所述，原審為上訴人敗訴之判決，並無不合，應予維持
    。上訴意旨指摘原判決不當，求予廢棄改判，為無理由，應
    予駁回。
六、據上論結，本件上訴為無理由，依民事訴訟法第449條第1項
    、第78條，判決如主文。
中    華    民    國    100    年    7    月    22    日
                  民事庭審判長法  官  謝志揚
                              法  官  李水源
                              法  官  許仕楓
以上正本係照原本作成。
本件不得上訴。
中    華    民    國   100    年    7     月    22    日
                              書記官  黃琪瑋